臺灣高等法院刑事判決
111年度上訴字第783號
上  訴  人  
即  被  告  朱文甘



選任辯護人  劉書妏律師
            王志超律師
上列上訴人因詐欺案件，不服臺灣新北地方法院110年度訴字第4
37號，中華民國110年12月21日第一審判決（起訴案號：臺灣新
北地方檢察署109年度偵字第33550號），提起上訴，本院判決如
下：
    主  文
原判決撤銷。
朱文甘無罪。
    理  由
一、公訴意旨略以：被告朱文甘自不詳時間，加入「王冬碧」、
    「老王」及其他真實姓名年籍不詳之人所組成之詐欺集團，
    擔任「車手」成員（即負責提領款項，再轉交予其他詐騙集
    團幕後成員之工作）。其與詐欺集團成員，意圖為自己不法
    所有，共同基於三人以上共同詐欺取財之犯意聯絡，由朱文
    甘提供其不知情之妻子王月星（所涉犯詐欺罪嫌部分，業經
    檢察官另為不起訴處分）所申辦之臺北富邦銀行帳號000-00
    0000000000號帳戶（下稱本案臺北富邦銀行帳戶）供上開詐
    欺集團使用，並先由詐騙集團機房成員，民國108年12月初
    ，以帳號「Kim」在社群軟體line向呂美珠佯稱:其為美籍退
    休之阿富汗軍官，需款項贖回在杜拜被攔截之包裹云云，致
    呂美珠陷於錯誤，依該詐欺集團成員之指示，於109年2月24
    日至109年3月20日，陸續匯款共新臺幣（下同）262萬元至
    上開臺北富邦銀行帳戶內。朱文甘並指示不知情之王月星全
    數領出後，將贓款交付予真實姓名年籍不詳、綽號「阿志」
    之人。因認被告涉犯刑法第339條之4第1項第2款之三人以上
    共同詐欺取財罪嫌等語。
二、按犯罪事實應依證據認定之，無證據不得認定犯罪事實；不
    能證明被告犯罪者，應諭知無罪之判決，刑事訴訟法第154
    條第2項、第301條第1項分別定有明文。又按認定犯罪事實
    應依證據，為刑事訴訟法所明定，故被告否認犯罪事實所持
    之辯解，縱屬不能成立，仍非有積極證據足以證明其犯罪行
    為，不能遽為有罪之認定；如未能發現相當證據，或證據不
    足以證明，自不能以推測或擬制之方法，以為裁判基礎；認
    定犯罪事實所憑之證據，無論為直接證據或間接證據，其為
    訴訟上之證明，須於通常一般之人均不致於有所懷疑，而得
    確信其為真實之程度者，始得據之為有罪之認定（最高法院
    30年上字第1831號、40年台上字第86號、76年台上字第4986
    號判例要旨參照）。刑事訴訟法第161條第1項規定：檢察官
    就被告犯罪事實，應負舉證責任，並指出證明之方法；因此
    ，檢察官對於起訴之犯罪事實，應負提出證據及說服之實質
    舉證責任。倘其所提出之證據，不足為被告有罪之積極證明
    ，或其指出證明之方法，無從說服法院以形成被告有罪之心
    證，基於無罪推定之原則，自應為被告無罪判決之諭知（最
    高法院92年台上字第128號判例意旨亦可參照）。
三、公訴意旨認被告涉犯三人以上共同詐欺取財犯行，無非係以
    ㈠被告於警詢及偵查之供述；㈡證人即告訴人呂美珠於警詢時
    之指訴；㈢內政部警政署反詐騙案件紀錄表、受理詐騙帳戶
    通報警示簡便格式表、金融機構聯防機制通報單、訊息對話
    翻拍畫面；㈣本案臺北富邦銀行帳戶之開戶基本資料、交易
    明細等為其主要論據。
四、訊據被告堅詞否認有何檢察官所指之犯行，辯稱：我之前在
    大陸工作，後來委託大陸員工王冬碧處理公司廠房設備、存
    貨，再請王冬碧將我賣出存貨所得款項經過地下匯兌匯回臺
    灣，並沒有將我太太的臺北富邦銀行帳戶提供給詐欺集團使
    用，也沒有參與詐騙告訴人之行為等語；辯護人則辯以：本
    案臺北富邦銀行帳戶在告訴人5次匯款期間，該帳戶均有正
    常使用情形，且帳戶餘額亦高達3百多萬，與一般詐騙集團
    所使用的人頭帳戶不同，再者，被告確實是出清大陸存貨，
    委託王冬碧以地下匯兌方式，將錢轉回臺灣，被告並無詐欺
    主觀意圖等語。　　
五、經查：
㈠、本件告訴人呂美珠有於108年12月初，遭自稱為美籍退休之阿
    富汗軍官「Kim」、真實名年籍不詳之人佯以「需款贖回在
    杜拜遭攔截之包裹」云云，致令其陷於錯誤，而依「Kim」
    之指示，先後於109年2月19日、同年2月24日、同年3月5日
    、同年3月20日、同年3月31日，匯款191萬3,953元、22萬元
    、80萬元、85萬元及75萬元，共計453萬3,953元至本案臺北
    富邦銀行帳戶一節，業據證人即告訴人呂美珠於警詢時證述
    綦詳（見109偵12702卷第53至54頁），並有新北市政府警察
    局林口分局文林派出所受理詐騙帳戶通報警示簡便格式表、
    金融機構聯防機制通報單、呂美珠與「Kim」之LINE對話擷
    圖暨MAIL擷圖照片、匯款單、本案臺北富邦銀行帳戶基本資
    料、交易明細暨存摺影本在卷可稽（見109偵12702卷第57至
    63、73、77、79、135至139、179至185、187至195頁），上
    揭事實，堪以認定。檢察官起訴認告訴人遭詐之金額僅262
    萬元，漏未認定告訴人於109年2月19日匯款191萬3,953元部
    分，應予補充。
㈡、告訴人遭詐而將前述款項匯至本案臺北富邦銀行帳戶後，被
    告有指示其配偶王月星先後於109年2月19日、同年2月25日
    、同年3月5日、同年3月20日、同年4月1日，以臨櫃、ATM或
    跨網轉支等方式，提領各該筆匯款之事實，業據被告供承在
    卷（見109偵12702卷第19至21、23至28頁，109偵33550卷第
    7頁），核與證人王明星於警詢、偵查證述情節大致相符（
    見109偵12702卷第9至12、13至17頁，109偵33550卷第7頁）
    ，並有本案臺北富邦銀行帳戶交易明細暨存摺影本附卷足佐
    （見109偵12702卷第179至185、187至195頁）。此部分事實
    ，亦堪認定。
㈢、被告固坦承有提供本案臺北富邦銀行帳戶帳號與真實姓名年
    籍之地下匯兌業者，並以前詞置辯，是本件應審究被告提供
    本案臺北富邦銀行帳戶並提領告訴人所匯入之5筆款項時，
    其主觀上是否知悉該5筆款項係詐欺贓款，茲說明如下：
  ⒈被告歷於警詢、偵查、原審及本院審理時均供稱：本案臺北
    富邦銀行帳戶是我太太王月星申辦使用，我之前在大陸廣州
    從事販賣手錶零件，後來因為不想再回到大陸，所以有委託
    王冬碧幫我把庫存的東西換成錢，再匯給我，109年2月到3
    月透過我王冬碧幫忙，從大陸地區匯了5筆共4百多萬到本案
    臺北富邦銀行帳戶，請她匯回來，我不知道對方用什麼方式
    匯的，我叫他們匯，然後確認有沒有匯、匯多少等語（見10
    9偵12702卷第20、25至27頁，109偵33550卷第7頁，原審109
    審訴2451卷第44頁，本院卷第151至152頁），並有被告手機
    聯絡人資訊「老王」暨對話紀錄擷圖在卷可佐（見109偵127
    02卷第295至297頁）。參以，觀諸被告提出之機聯絡人資訊
    「老王」擷圖照片顯示，「老王」所在地區在廣東省廣州市
    ，核與證人王冬碧於本院以遠距訊問進行交互詰問時證稱：
    我是湖南人，住在廣州，現在在廣州打工，我名字是老王等
    語（見本院卷第147至148頁）相符，足徵被告前開所指「王
    冬碧」之人確有其人，尚非虛妄。
　⒉又證人王冬碧於本院審理時復證稱：被告在中國經營手錶機
    芯買賣，我幫他煮飯、打掃衛生，有時會幫他搬貨、收貨，
    被告回臺灣1年多後，有叫我幫他賣貨，是被告自己聯繫客
    人，叫我拿貨給人家，買家再拿現金給我，印象中當時幫他
    變賣庫存機芯，收到1百多萬人民幣，被告就叫我去市場找
    人幫忙寄錢，那邊有老兵，有人可以幫忙寄，印象中應該分
    4到6次請人幫忙匯回臺灣給一位姓王的人帳戶，我不懂怎麼
    匯，是被告叫我去找，我就去問，找到這個人，我就把電話
    給他們讓他們自己去講等語（見本院卷第145至148頁），核
    與被告前開供述相符，且亦與本案臺北富邦銀行帳戶之申設
    人為王月星吻合，是被告前開供述，堪信屬實。由此可知，
    被告確係為將其在大陸地區之資金匯回臺灣，透過王冬碧尋
    得廣州市某地下匯兌業者後，而將本案臺北富邦銀行帳戶帳
    號資料提供與該地下匯兌業者甚明，則其主觀上是否可預見
    所提供之本案臺北富邦銀行帳戶有遭他人利用做為犯罪工具
    之虞，即非無疑。
　⒊再觀諸本案臺北富邦銀行帳戶交易明細可知，該帳戶為案外
    人王月星進行股票買賣交易所使用之帳戶，於告訴人109年2
    月19日起匯款前，帳戶存款餘額高達3百餘萬元，而於109年
    2月19日起至同年3月31日告訴人匯款期間，除告訴人所匯入
    之款項外，亦仍有多筆股款交割之交易往來，且扣除告訴人
    所匯入款項後，帳戶內仍有充足存款，帳戶餘額在3百餘萬
    至2百餘萬元不等。則自本案臺北富邦銀行帳戶之存款及匯
    入等情況來看，均與一般因經濟困難而將金融帳戶提供給詐
    欺集團使用或同時兼任提款車手之情形有所不同，反與一般
    人日常生活使用金融帳戶之情形較為相符。況告訴人先後5
    筆匯款至本案臺北富邦銀行帳戶時，均未有何任備註記載，
    被告自亦無從查知該5筆匯款係詐欺贓款，且收受及提領款
    項原因眾多，而本件被告係為將抽回其所有大陸資金，而透
    過王冬碧將本案臺北富邦銀行帳戶提供與地下匯兌業者，亦
    如前述，是亦無法排除被告主觀係認為該5筆匯款為大陸地
    區地下匯兌業者所匯，而要求其配偶王月星提領花用。從而
    ，單憑被告以本案臺北富邦銀行帳戶收受並提領告訴人匯入
    之該5筆款項，並無法直接推論出被告知悉該筆匯款係詐欺
    贓款。
　⒋綜上所述，細譯本案臺北富邦銀行帳戶金流情況及匯款單備
    註事項後，已知被告可能無法知悉該5筆匯款為詐欺贓款，
    且亦無法排除被告係因認該5筆匯款為其所有之大陸資金，
    透過地下匯兌方式匯入本案臺北富邦銀行帳戶，而指示王月
    星提領等情，已如前述，則檢察官更須提出積極證據來證明
    被告知悉此情，然綜觀卷內事證，檢察官並無提出積極證據
    來證明此爭點，則被告是否知悉該5筆匯款為詐欺贓款乙情
    既仍存有疑問，自應對其為有利之認定，故應認被告無法知
    悉告訴人匯入之款項為詐欺贓款，而無詐欺取財之犯意存在
    ，難認被告有公訴意旨所指之犯行，自應為無罪之諭知。
六、原審未予詳究，細心勾稽，遽論被告有詐欺犯行，容有未洽
    。被告提起上訴，否認犯罪，指摘原審判決不當，為有理由
    ，應由本院將原判決撤銷，改諭知被告無罪之判決，以免冤
    抑。
據上論斷，應依刑事訴訟法第369條第1項前段、第364條、第301
條第1項，判決如主文。　　　　
本案經檢察官羅雪舫提起公訴，檢察官羅勛到庭執行職務。
中　　華　　民　　國　　111 　年　　8 　　月　　9 　　日
                  刑事第十九庭  審判長法　官  曾淑華
                                      法　官  許文章
                                      法　官  李殷君
以上正本證明與原本無異。
被告不得上訴。
檢察官如不服本判決，應於收受送達後20日內向本院提出上訴書
狀，其未敘述上訴之理由者並得於提起上訴後20日內向本院補提
理由書（均須按他造當事人之人數附繕本）「切勿逕送上級法院
」。
                                      書記官  周彧亘
中　　華　　民　　國　　111 　年　　8 　　月　　9 　　日